【裁判字號】    97,簡上,118
【裁判日期】    980211
【裁判案由】    侵權行為損害賠償
【裁判全文】
臺灣臺北地方法院民事判決             97年度簡上字第118號
上  訴  人   甲○○
訴訟代理人   乙○○
上  訴  人   丙○○
訴訟代理人   丁○○
被上訴  人   丁○○
上列當事人間請求侵權行為損害賠償事件，兩造對於中華民國
97年1月14日臺灣臺北地方法院新店簡易庭96年度店簡字第2994
號第一審判決提起上訴，本院於98年1月14日言詞辯論終結，判
決如下：
    主  文
兩造上訴均駁回。
第二審訴訟費用由兩造各自負擔。
    事實及理由
甲、程序方面：
    按簡易訴訟程序之第二審為訴之變更，非經他造同意，不得
    為之，但擴張或減縮應受判決事項之聲明者，不在此限，民
    事訴訟法第436條之1第3項準用同法第446條第1項、第463條
    及第255條第1項第3款定有明文。經查，本件上訴人甲○○
    （原審本訴原告即反訴被告）原上訴聲明：(一)原判決不利上
    訴人部分廢棄。(二)本訴廢棄部分，被上訴人應給付上訴人新
    臺幣（下同）8 萬5,175元，及自民國96年8月17日起至清償
    日止，按年息5％計算之利息。(三)反訴廢棄部分，被上訴人
    在超過7,500元部分駁回。(四)被上訴人丁○○應負連帶賠償
    責任，並為假執行之範圍。上訴人丙○○（原審本訴被告即
    反訴原告）原上訴聲明：(一)原判決不利被上訴人部分廢棄，
    並駁回上訴人在第一審之訴及假執行之聲請。(二)反訴廢棄部
    分，上訴人應再給付被上訴人丙○○30萬5,900元，及自96
    年11月3日起至清償日止，按年息5％計算之利息。嗣於98
    年1月14日言詞辯論期日兩造均變更聲明，上訴人甲○○聲
    明：(一)原判決不利於上訴人甲○○部分廢棄。(二)本訴廢棄部
    分，上訴人丙○○應再給付上訴人甲○○5萬1,184元，及自
    96年8月17日起至清償日止，按年息5％計算之利息；被上訴
    人丁○○應就上訴人丙○○前開給付及原審判決所命給付共
    8萬5,175元，及自96年8月17日起至清償日止，按年息5％計
    算之利息，連帶給付上訴人甲○○。上訴人丙○○則聲明：
    (一)原判決不利上訴人丙○○部分廢棄(二)駁回上訴人甲○○在
    第一審之訴及假執行之聲請。(三)上訴人甲○○應再給付上訴
    人丙○○29萬0,900元，及自96年11月3日起至清償日止，按
    年息5％計算之利息。核屬上訴聲明之擴張及減縮，揆諸前
    開說明，並無不合，應予准許，先予敘明。
乙、實體方面：
壹、本訴部分：
一、上訴人甲○○起訴主張：
  (一)上訴人丙○○於95年11月2日下午1時許，騎乘G92-619號重
    型機車，沿台北縣深坑鄉○○路石碇往木柵方向行駛，本應
    注意轉彎車應讓直行車先行，及應注意行近無號誌之交叉路
    口，應減速慢行，看清楚左右確無來車之情形下迅速通過，
    依其智識或能力均無不能注意之情事，上訴人丙○○於途經
    北深路二段146號與平埔街口時，竟疏未注意對向車道上之
    來車，即逕自左轉彎欲駛入平埔街，適上訴人甲○○駕駛CZ
    J-880號重型機車行駛於對向車道上 (沿台北縣深坑鄉○○
    路往石碇方向行駛）致造成雙方人車倒地，上訴人甲○○因
    受有遠端橈骨骨折 (右手)之傷害及機車損壞。而本件車禍
    肇事責任，在車禍初步鑑定報告書已闡明，上訴人甲○○僅
    是"應注意未注意之失"，上訴人丙○○轉彎車未讓直行車先
    行，罰則已明列其中，縱如上訴人丙○○所稱因地形或瓦斯
    車遮蔽上訴人丙○○視線，其更應小心通過，然上訴人丙○○竟在無法辨識前方路況的情況下加速轉彎，於撞上上訴人
    甲○○時始煞車，上訴人丙○○自應對本件車禍負相當責任
    。
  (二)又上訴人丙○○行為時為限制行為能力人，被上訴人丁○○
    為其法定代理人，應負連帶賠償責任，其雖以監視器所拍攝
    之影像臆測上訴人甲○○最低車速，推估計算上訴人甲○○
    超速，而認上訴人甲○○對車禍之發生有過失無請求被上訴
    人丁○○負連帶責任之權，然於與有過失案件，被上訴人丁○○本應就其所監護對象盡監督之責，被上訴人丁○○僅舉
    證上訴人丙○○有駕照，惟上訴人丙○○於視線遭遮蔽情形
    下仍加速前行，且發生車禍所騎乘之機車非其所有，又無行
    照，被上訴人丁○○讓限制行為能力人駕駛非屬自己所有之
    車輛，又未經監理正常檢查，因而發生車禍，難謂其已盡相
    當監督之責。
  (三)上訴人甲○○因車禍受傷於右手打上石膏，醫生並明示橈骨
    骨折之恢復期為3個月，嗣於95年11月11日回診時，因石膏
    透氣不易，改以透氣之固定架代替後，即於家中靜養，期間
    長達數月，無需回診，不代表手部已能書寫或自由運轉施力
    。而上訴人甲○○學校交通偏遠，父母皆須工作無法每日送
    接，自車禍發生時（95年11月2日）起至96年1月8日期末考
    止，尚有42個上課日，按醫囑3個月的回復期，回復日至少
    是96年2月3日，期間手部為使骨頭靜養長回，請假日數必超
    過1/3（自95年9月13日正式上課至96年1月8日期末考開始，
    共74個上課日），故只有依華梵大學學則（下稱系爭學則）
    第35、36、40條規定休學一途。縱未請假，然95年11月6-12
    日為該大學期中考，96年1月8-14日為該大學期末考，上訴
    人甲○○95年11月2日車禍，無法參加期中考，期末考時手
    部也尚未完成復原，按系爭學則第40條規定，也須休學，況
    上訴人甲○○就讀外文系，多數考試須要以右手執筆回答，
    於此客觀環境下，按學則第31條規定，勉強參加考試，結果
    不及格也無法補考，無法獲得學分，上訴人甲○○亦只能休
    學。上訴人甲○○之機車屬96年8月始購買之新車，上訴人
    丙○○、被上訴人丁○○自有修復所有車損之責，變換車體
    顏色僅係更換不同顏色之零件，且車輛之隱藏性損害須經檢
    查、拆檢車體始能得知，非車禍發生時外觀無損即得認定，
    況上訴人甲○○既曾電請上訴人丙○○同赴車行鑑估，惟其
    不予理會，待至訴訟時一概否認予以卸責，顯在拖延訴訟。
    上訴人甲○○因車禍不僅基本行為能力受損，尚因此延宕課
    業，並須負擔已繳交助學貸款日後還款之重擔，精神上痛苦
    猶數倍於上訴人丙○○。綜上所述，上訴人甲○○所受損害
    如下：醫療費用2, 220元、修車費用1萬5,761元、因受傷造
    成休學之學費4萬5,585元、精神損害5萬元，共計11萬3,566
    元，參酌刑事部分之量刑上訴人丙○○拘役30日，上訴人甲○○拘役10日，以此推論責任比例，本件責任分配比例應為
    上訴人甲○○25％，上訴人丙○○75％之區別，是上開上訴
    人甲○○所受損害金額須再乘以所須負擔責任75％，故上訴
    人丙○○、被上訴人丁○○應負之損害賠償責任應為8萬5,
    175元等語。
二、上訴人丙○○、被上訴人丁○○則以：
  (一)上訴人丙○○於95年11月2日下午12時許，騎乘G92-619 號
    重型機車，與駕駛另外一輛重型機車之同學朱禹慈共同沿台
    北縣深坑鄉○○路石碇往木柵方向行駛，當兩人行駛到北深
    路二段146號與平埔街口時，見到路口有黃色閃爍警告號誌
    即靠右減速慢至北深路二段146號騎樓前停車等待，見到平
    埔街口有紅色閃爍警告號誌即注意左右確無來車之情況下迅
    速通過往平埔街方向前進，朱禹慈先行前進，上訴人丙○○
    緊跟在後，上訴人丙○○前進且越過北深路道路中心後，竟
    遇到上訴人甲○○駕駛CZJ-880號重型機車，沿台北縣深坑
    鄉○○路往石碇方向超速行駛，當日天候良好，視線清晰，
    上訴人甲○○超速行駛到北深路146號與平埔街口前面時，
    應注意到路口有黃色閃爍警告號誌、學校標誌及行人穿越道
    ，且被上訴人丙○○與朱禹慈正在通過前方，上訴人竟疏未
    注意，且未減速慢行接近作隨時停車之準備，竟仍加速且欲
    搶道行駛，致雙方所駕駛之機車於前揭路口發生撞擊而人車
    倒地，雙方因此均受到傷害。本件車禍雖未曾做過任何交通
    事故鑑定，然肇事主因經刑事庭及第一審民事庭認定應為上
    訴人超速行駛、不遵守道路交通標誌、標線及號誌之指示，
    且應注意而不注意，被上訴人丙○○於雙眼視線角度150 度
    內無法注意到橫向超速行駛之上訴人，是其對於車禍之發生
    並無過失，且對於防止車禍的發生，已盡相當之注意並採取
    煞車之必要措施，是上訴人丙○○無需為本件車禍負擔任何
    賠償責任。
  (二)而被上訴人丁○○已監督上訴人丙○○領有合法之機車駕駛
    執照，亦時常叮嚀上訴人丙○○騎乘機車時要遵守規定小心
    駕駛，本件車禍發生時，上訴人丙○○係在學途中，非被上
    訴人丁○○所能監督之時，況對於因上訴人甲○○過失所引
    起之車禍，縱令被上訴人丁○○對上訴人丙○○加以相當監
    督，仍不免發生損害，故被上訴人丁○○亦無須負賠償之責
    。
  (三)至於上訴人甲○○因車禍受傷，就該傷勢僅有3次門診就醫
    紀錄，顯見其傷勢輕微，1-2周內即可復原，且其均可在筆
    錄及調解書上簽名，95年11月間仍多次使用電腦與對造上訴
    人丙○○之同學聯絡，足徵其傷勢未影響其執筆、製作筆記
    及使用電腦，況其仍得搭乘各式交通工具上學，是其傷勢無
    礙其求學，其休學與車禍無關。另機車損害狀況，依警方提
    供之車損照片，其機車僅有大燈罩、右前方向燈、左側條及
    腳踏板4處損壞，其他部位均未有損害，是原車體被更換顏
    色部分並無損壞，無修理必要，既包覆其外之外殼無任何損
    壞，更無所謂機車有隱藏性損害之虞。而上訴人甲○○之過
    失責任，原刑事庭係判處拘役20日，係因96年罪犯減刑條例
    ，始減為拘役10日，故刑事庭之量刑標準，不能作為本件損
    害責任之分配依據等語，資為抗辯。
三、原審本訴部分判命上訴人丙○○應給付上訴人3萬3,991 元
    ，及自96年8月17日起至清償日止，按年息5％計算之利息，
    其餘之訴駁回；茲上訴人甲○○對其敗訴部分聲明不服，求
    為：(一)原判決不利於上訴人甲○○部分廢棄。(二)本訴廢棄部
    分，上訴人丙○○應再給付上訴人甲○○5萬1,184元，及自
    96年8月17日起至清償日止，按年息5％計算之利息；被上訴
    人丁○○應就上訴人丙○○前開給付及原審判決所命給付共
    8萬5,175元，及自96年8月17日起至清償日止，按年息5％計
    算之利息，連帶給付上訴人甲○○。上訴人丙○○則聲明：
    (一)原判決不利於上訴人丙○○部分廢棄。(二)上訴人甲○○在
    第一審之訴及假執行之聲請駁回。(三)請求駁回上訴人甲○○
    之上訴。被上訴人丁○○則聲明：駁回上訴。
四、查上訴人甲○○主張上訴人丙○○於95年11月2日下午1時許
    ，騎乘G92-619號重型機車，沿台北縣深坑鄉○○路石碇往
    木柵方向行駛，並於途經北深路二段146號與平埔街口時欲
    駛入平埔街，適上訴人甲○○駕駛CZJ-880號重型機車行駛
    於對向車道上 (沿台北縣深坑鄉○○路往石碇方向行駛）致
    雙方人車倒地，上訴人甲○○因受有遠端橈骨骨折 (右手)
    之傷害及機車損壞等情，有道路交通事故調查表(一)(二)、道路
    交通事故現場圖、肇事現場照片12張（見臺北地方法院檢察
    署95年度偵字第27064號，下稱偵卷第4至17頁）、車禍現場
    監視錄影翻拍照片19張（見本院96年度店交簡字第115號第9
    、10頁）及臺北市立萬方醫院乙種診斷證明書一紙（見偵卷
    第21頁）可稽，復為上訴人丙○○所不爭執，自堪信為真實
    。
五、上訴人甲○○另主張：上訴人丙○○本應注意轉彎車應讓直
    行車先行，及應注意行近無號誌之交叉路口，應減速慢行，
    看清楚左右確無來車之情形下迅速通過，依其智識或能力均
    無不能注意之情事，竟疏未注意對向車道上之來車，即逕自
    左轉彎欲駛入平埔街，具有過失等語，為上訴人丙○○否認
    ，並以：上訴人丙○○對於防止車禍的發生，已盡相當之注
    意並採取煞車之必要措施，且其係停車等待於北深路2段146
    號前，後始直行往平埔街方向前進，其非轉彎車，上訴人甲○○未注意車前狀況且超速行駛，方為本件事故發生之主因
    ，對造上訴人丙○○並無過失云云抗辯。惟按機器腳踏車行
    駛至交岔路口，其轉彎，應依標誌或標線之規定行駛；無標
    誌或標線者，應依第102條及下列規定行駛，次按行至無號
    誌或號誌故障而無交通指揮人員指揮之交岔路口，支線道車
    應暫停讓幹線道車先行。道路交通安全規則第99條第2項、
    第102條第1項第2款分別定有明文。查本件車禍事故當時天
    候晴、日間自然光線、道路無缺陷且視距良好，依當時情形
    無不能注意之情事，且縱上訴人丙○○所述其為直行車非轉
    彎車等情為真實，然查上訴人丙○○所行駛之平埔街相較於
    上訴人甲○○行駛之北深路乃屬支線道，上訴人丙○○竟疏
    於注意，未讓幹線道車先行，即貿然通過該岔路口，致其所
    駕駛之車牌號碼G92-619號重型機車與上訴人甲○○所駕駛
    車牌號碼CZJ-880號重型機車發生碰撞等事實，其具有過失
    ，堪可認定。而上訴人丙○○前開行為所涉刑事過失傷害部
    分，亦經本院96年店交簡字第115號刑事庭認定上訴人丙○○成立過失傷害罪責判處拘役30日，緩刑3年確定，而為相
    同之認定，經本院調閱本院96年店交簡字第115號刑事卷宗
    核閱屬實，益證上訴人丙○○就本件車禍之發生有過失；從
    而上訴人丙○○辯稱其就本件肇事並無過失云云，尚不足採
    。而上訴人甲○○復因本件車禍導致前開傷害之結果，故上
    訴人丙○○之前開過失行為與上訴人甲○○所受傷害，亦有
    相當因果關係。從而，上訴人甲○○主張上訴人丙○○之行
    為業已構成侵權行為，而應負損害賠償責任，堪信以為真實
    。
六、按因故意或過失，不法侵害他人之權利者，負損害賠償責任
    ；又不法侵害他人之身體或健康者，對於被害人因此喪失或
    減少勞動能力或增加生活上之需要時，應負損害賠償責任；
    另不法侵害他人之身體或健康者，被害人雖非財產上之損害
    ，亦得請求賠償相當之金額，民法第184條第1項前段、第19
    3條第1項、第195條第1項前段分別定有明文。又按汽車、機
    車或其他非依軌道行駛之動力車輛，在使用中加損害於他人
    者，駕駛人應賠償因此所生之損害，此觀民法第191條之1前
    段規定意旨亦明。查上訴人丙○○就本件車禍事故之發生既
    有過失，而應負侵權行為損害賠償責任，已於前述，則上訴
    人甲○○依據前開規定，請求上訴人丙○○賠償其所受之損
    害，自屬有據。茲就上訴人甲○○請求之各項損害及金額是
    否允當，分別審核論述如后：
  (一)支出之醫療費用部分：上訴人甲○○主張因前開受傷而支出
    醫療費用2,220元，業據其提出相關醫療收據為憑，且為上
    訴人丙○○所不爭執，則上訴人此部分支出請求為有理由，
    應予准許。
  (二)支出之修車費用部分：上訴人甲○○主張其所有之前開機車
    ，因本件車禍受損，經送修支出費用為18,200 元等情，亦
    據提出機車修理費用估價單為證，復據證人劉士榮即修復前
    開機車之人到場證述稽詳，自堪信上訴人甲○○此部分之主
    張為真實。是上訴人丙○○抗辯依車損照片，認上訴人機車
    僅有小部分受損，無支出該費用之必要云云，尚難採信。而
    按物被毀損時，被害人除得依修正前民法第196條請求賠償
    外，並不排除民法第213條至第215條之適用，依民法第196
    條請求賠償物被毀損所減少之價額，得以修復費用為估定之
    標準，但以必要者為限（例如︰修理材料以新品換舊品，應
    予折舊），亦有最高法院77年度第9次民事庭會議之決議、
    同院60年度台上字第1505號判決及73年度台上字第1574 號
    等判決可資參照。查本件車禍之發生上訴人丙○○確有過失
    已如前述，則上訴人甲○○就其所有之前開機車因前開肇事
    毀損所生之損害，自得基於侵權行為法律關係請求賠償；惟
    基於前述，上訴人甲○○前開重型機車修復係以新品換已使
    用舊品，是上開回復費用中更新零件部分即應扣除折舊。次
    查上訴人甲○○前開所有之重型機車CZJ-880號機車係96 年
    8月出廠領照使用，為上訴人丙○○所不爭執，則算至本件
    車禍損害發生時（即95年11月2日），已使用3月（不足一月
    者以一月計），則依前揭說明，其更新零件部分自應折舊，
    即前開以新品取代舊品間之折舊應予扣除，經採定率遞減法
    計算其折舊，即機器腳踏車耐用年數3年，每年折舊率千分
    之526，故上訴人甲○○所有之前開重型機車更新零件部分
    之折舊額即應為2,493元（計算式：第一年之折舊額為18200
    ×0. 536×3/12=2439，小數點以下四捨五入），是上訴人
    甲○○所有之前開重型車更新零件部分之損害經折舊後之價
    額應為15,761元（18,200－2,493＝15,761），從而上訴人
    甲○○此部分所得請求之金額即為15,761元，逾該範圍部分
    之請求，即屬無據，應予駁回。
  (三)因受傷造成休學之學費部分：上訴人甲○○主張因前開受傷
    而造成休學，請求學費45,585元，為上訴人丙○○所否認，
    上訴人甲○○亦未舉證證明其傷勢達到必須休學之程度，復
    觀諸上訴人甲○○就醫紀錄分別為95年11月2、6、11日計3
    次，而無其他就醫紀錄，益徵上訴人甲○○之傷勢應尚未達
    必須休學之程度，故上訴人甲○○此部分請求，為無理由，
    不應准許。
  (四)精神慰撫金部分：查上訴人甲○○因前開車禍受有遠端橈骨
    骨折之傷害，必須往返醫院就診，生活起居行動均受到不便
    ，從而身心均受有相當之痛苦，本院審酌上情，並考量本件
    損害發生之原因，及上訴人甲○○所受之傷勢、肇事時為大
    學生、沒有收入，上訴人丙○○肇事時亦為大學生，打工每
    月收入約1萬多元等情，認上訴人甲○○此部分主張之精神
    慰撫金為5萬元，尚屬適當。
  (五)綜上所述，上訴人甲○○得向上訴人丙○○請求賠償之損害
    為：醫療費用2,220元、車輛修復費用15,761元、非財產上
    損害50,000元，共計67,981元。
七、惟按損害之發生或擴大，被害人與有過失者，法院得減輕賠
    償金額或免除之，民法第217條第1項定有明文。又按行經無
    號誌之交岔路口，應減速慢行，作隨時停車之準備。汽車（
    包括機器腳踏車）在同一車道行駛時，除擬超越前車外，後
    車與前車之間應保持隨時可以煞停之距離。汽車行駛時，駕
    駛人應注意車前狀況及兩車併行之間隔，並隨時採取必要之
    安全措施。道路交通安全規則第93條第1項第2款、第94條第
    1、4項分別定有明文。查，本件基於前述，肇事當時之路面
    舖設柏油，乾燥、無缺陷、無障礙物，視距良好，上訴人甲○○係沿台北縣深坑鄉○○路石碇往木柵方向直行等情；是
    依照當時之情形，復參酌前開道路交通事故調查報告表及肇
    事現場相片等以觀，衡諸常情，倘上訴人甲○○確實依上開
    規定保持車距並注意車前狀況，則依當時無不能注意之情事
    ，應可減速停車視上訴人丙○○之行止以避免發生碰撞，然
    上訴人甲○○未採取必要之安全措施，亦難認無過失。是本
    件車禍事故，上訴人丙○○疏未注意，未讓幹道車先行，即
    貿然前行，而上訴人甲○○行至路口並未減速且注意車前狀
    況，採取必要之安全措施對損害之發生，亦與有過失，本院
    審酌上情，認
    本件應減輕上訴人丙○○賠償責任二分之一。上訴人甲○○
    雖主張兩造間就此過失之比例，依據刑事判決認定之結果，
    係為百分之75九與百分之25云云；查臺灣高等法院、本院簡
    易庭分別就上訴人甲○○與上訴人丙○○前開行為所涉刑事
    過失傷害行為，雖經分別量處拘役20日及30日，惟此僅為刑
    事判決所為之量刑，而刑事量刑所為之依據與民事過失比例
    不同，自無從比附援引，是上訴人甲○○此部分之主張尚不
    足採。準此，依過失相抵原則，上訴人甲○○所得請求上訴
    人丙○○賠償前開損害之金額即為33,991元（67981×50%＝
    33991）。
八、按無行為能力人或限制行為能力人，不法侵害他人之權利者
    ，以行為時有識別能力為限，與其法定代理人連帶負損害賠
    償責任。行為時無識別能力者，由其法定代理人負損害賠償
    責任。前項情形，法定代理人如其監督並未疏懈，或縱加以
    相當之監督，而仍不免發生損害者，不負賠償責任。民法第
    187條定有明文。本件上訴人丙○○於車禍時已年滿19歲6個
    月，領有合法之機車駕駛執照，被上訴人丁○○時常叮嚀其
    騎乘機車時要遵守規定小心駕駛，上訴人丙○○係於橫越北
    深路往平埔街，於通過北深路道路中心後，疏未注意北深路
    往石碇方向車道行車動態，上訴人甲○○與上訴人丙○○均
    未採取任何閃避措施而發生本件車禍，依其情狀，應認被上
    訴人丁○○縱加以相當之監督，而仍不免發生損害者，揆諸
    前開規定，應認被上訴人丁○○不負賠償責任。
九、綜上所述，上訴人甲○○請求上訴人丙○○給付33,991 元
    ，及自起訴狀繕本送達之翌日即96年8月17日起至清償日止
    按年息5%計算之利息部分，為有理由，應予准許，至逾此部
    分之請求，為無理由，應予駁回。原審因而為上訴人甲○○
    一部勝訴、一部敗訴判決，並依職權分別酌定相當擔保金為
    准免假執行之宣告，核無不合。上訴人甲○○上訴為無理由
    ，應予駁回。
十、本件事證已臻明確，兩造其餘主張陳述及所提之證據，經審
    酌後於本件判決結果無影響，爰不逐一論駁，另對造上訴人
    丙○○雖以其非轉彎車，而對臺北市交通事件裁決所之裁決
    聲明異議，並以前開事件之結果攸關本案肇事責任之歸屬為
    由，聲請停止訴訟，惟本院認縱不以對造上訴人丙○○為轉
    彎車作為本案判決之基礎，亦無礙前揭事實及判決結果之認
    定，併此敘明。
貳、反訴部分：
一、上訴人丙○○主張：本件車禍之肇事主因為上訴人甲○○超
    速行駛、不遵守道路交通標誌、標線及號誌之指示，且應注
    意而不注意，而擦撞上訴人丙○○機車。雖所騎乘之機車非
    其所有，然基於使用借貸關係，已支付修車費用2,900元予
    該車所有人，此等金錢上損失，乃肇因於上訴人甲○○之過
    失，其自應賠償此部分損失。又上訴人丙○○原擔任倉庫管
    理員工作，需搬運、整理及盤點商品，而伊車禍受傷 ( 左
    手肘、左膝筋骨扭傷)後無法使用，致於95年11月中旬被迫
    離職，復相較於上訴人甲○○為滿20歲之成年男性，上訴人
    丙○○僅為未滿20歲之弱小女性，上訴人甲○○更應嚴格遵
    守交通安全規則，且因車禍發生當時，受上訴人甲○○惡言
    相向，使伊因該次車禍至今仍不敢騎乘機車、穿越馬路，尚
    須面對訴訟壓力，身心至感痛苦，且因學生身分和課業問題
    而求職困難，遲至今年8月間始找到新工作，期間計9個月無
    法工作。所受損害如下：修車費用2,900元、工作損失15萬
    3,000元 (月薪17000元×9個月=153000)、精神慰藉金15萬
    元，合計305,900元，是上訴人甲○○扣除一審命應給付之1
    萬5,000元後，尚應給付29萬0,900元，及自96年11月3日起
    至清償日止，按年息5％計算之利息。
二、上訴人甲○○則以：上訴人丙○○未舉證證明其所主張之修
    車費用，皆為修理本次車禍所必須之花費。判決書所提上訴
    人丙○○為挫傷，今其稱受有扭傷，既無診斷證明，亦無證
    明與本件有因果關係，且上訴人丙○○所主張之工作損失，
    係以其身體傷害及驚嚇為由，惟未舉證其所受挫傷在回復期
    內客觀上已達完全無法工作之程度，且其受傷後行動自由，
    無須留院、無須打石膏，應無請假或達完全無法工作之程度
    ，是應無工作損失之有。至於慰撫金之賠償，需以人格權或
    特定身份法益遭遇侵害，致精神上受有痛苦為必要，而對造
    上訴人甲○○拒絕和解、提起訴訟係行使法律上權利，無造
    成上訴人丙○○非財產上損害之虞，況若其因車禍發生當時
    ，因受有驚恐，何以能續在校園中與同學嘻笑，是其請求慰
    撫金，難認有理等語，資為抗辯。
三、原審就反訴部分判決上訴人甲○○應給付上訴人丙○○1萬
    5,000元，及自96年11月3日起至清償日止，按年息5％計算
    之利息，其餘反訴駁回。茲上訴人丙○○對其敗訴部分聲明
    不服，求為：(一)原判決不利上訴人丙○○部分廢棄。(二)上訴
    人甲○○應再給付上訴人丙○○29萬0,900元，及自96年11
    月3日起至清償日止，按年息5％計算之利息。上訴人甲○○
    則聲明：(一)原判決不利於上訴人甲○○部分廢棄。(二)對造上
    訴人丙○○之反訴駁回。(三)對造上訴人之上訴駁回。
四、查上訴人丙○○主張上訴人甲○○於95年11月2日下午1時許
    ，騎乘CZJ-880號重型機車沿台北縣深坑鄉○○路往石碇方
    向行駛，適其騎乘G92-619號重型機車，沿台北縣深坑鄉○○路石碇往木柵方向行駛，並於途經北深路二段146號與平
    埔街口時欲駛入平埔街發生碰撞致雙方人車倒地，上訴人丙○○受有挫傷等情，有道路交通事故調查表(一)(二)、道路交通
    事故現場圖、肇事現場照片12張（見臺北地方法院檢察署95
    年度偵字第27064號，下稱偵察卷第4至17頁）、車禍現場監
    視錄影翻拍照片19張（見本院96年度店交簡字第115號第9、
    10頁）可稽，復為上訴人甲○○所不爭執，自堪信為真實。
五、上訴人丙○○另主張：車禍之肇事主因為上訴人甲○○超速
    行駛、不遵守道路交通標誌、標線及號誌之指示，且應注意
    而不注意，為上訴人甲○○所否認，並以其未超速，並無過
    失云云抗辯。查本件車禍事故，係上訴人丙○○疏未注意，
    未讓幹道車先行，即貿然前行，而上訴人甲○○未注意車前
    狀況，採取必要之安全措施致兩車發生碰撞，上訴人甲○○
    具有過失，業如上述。且上訴人甲○○前開行為所涉及刑事
    過失傷害部分，亦經臺灣高等法院96年度交上易字第266 號
    判處拘役20日，減為拘役10日，緩刑2年確定，而為相同之
    認定經本院調閱經臺灣高等法院96年度交上易字第266號刑
    事卷宗核閱屬實，益徵上訴人甲○○就本件車禍之發生有過
    失；從而上訴人甲○○抗辯其無過失云云，洵無足採。是上
    訴人丙○○因本件車禍致受有前開傷害之結果，上訴人甲○○之前開過失行為與上訴人丙○○所受傷害，亦有相當因果
    關係。從而上訴人丙○○主張上訴人甲○○之行為業已構成
    侵權行為，而應負損害賠償責任，堪信以為真實。
六、按因故意或過失，不法侵害他人之權利者，負損害賠償責任
    ；又不法侵害他人之身體或健康者，對於被害人因此喪失或
    減少勞動能力或增加生活上之需要時，應負損害賠償責任；
    另不法侵害他人之身體或健康者，被害人雖非財產上之損害
    ，亦得請求賠償相當之金額，民法第184條第1項前段、第19
    3條第1項、第195條第1項前段分別定有明文。又按汽車、機
    車或其他非依軌道行駛之動力車輛，在使用中加損害於他人
    者，駕駛人應賠償因此所生之損害，此觀民法第191條之1前
    段規定意旨亦明。查上訴人甲○○就本件車禍事故之發生既
    有過失，而應負侵權行為損害賠償責任，已於前述，則上訴
    人丙○○依據前開規定，請求上訴人甲○○賠償其所受之損
    害，自屬有據。茲就上訴人丙○○請求之各項損害及金額是
    否允當，分別審核論述如后：
  (一)修車費用部分：上訴人丙○○主張因前開車禍支出修車費用
    2,900元，為上訴人甲○○所否認，上訴人丙○○亦未能舉
    證以實其說，況上訴人丙○○所騎乘之G92-619號機車並非
    其所有，業經其陳明在案，上訴人丙○○亦未能提出其已取
    得G92-619號機車車主債權轉讓之證明，是其此部分之請求
    ，不應准許。
  (二)工作損失部分：上訴人丙○○主張因前開車禍致受有工作損
    失153,000元 (月薪17000元×9個月=153000)，為上訴人甲○○否認，上訴人丙○○亦未能舉證證明其傷勢達到9個月
    無法工作之程度而受有工作損失153,000元，是其此部分之
    請求，亦不應准許。
  (三)精神慰撫金部分：查上訴人丙○○因前開車禍致人車倒地，
    受有挫傷之傷害，其因此事故成傷，不僅身體受侵害，更增
    添生活上不便，主張因此受有精神上痛苦，尚非虛妄。本院
    審酌上情，並考量本件損害發生之原因，及上訴人丙○○所
    受之傷勢、肇事時為大學生、打工每月收入約1萬多元，對
    造上訴人甲○○肇事時亦為大學生、沒有收入等情，認上訴
    人丙○○此部分主張之精神慰撫金為3萬元，尚屬適當。
七、惟按損害之發生或擴大，被害人與有過失者，法院得減輕賠
    償金額或免除之，民法第217條第1項定有明文。按機器腳踏
    車行駛至交岔路口，其轉彎，應依標誌或標線之規定行駛；
    無標誌或標線者，應依第102條及下列規定行駛，次按行至
    無號誌或號誌故障而無交通指揮人員指揮之交岔路口，支線
    道車應暫停讓幹線道車先行。道路交通安全規則第99條第2
    項、第102條第1項第2款分別定有明文。查本件車禍事故當
    時天候晴、日間自然光線、道路無缺陷且視距良好，依當時
    情形無不能注意之情事，上訴人丙○○直行往平埔街方向前
    進，相較於上訴人甲○○行駛之北深路乃屬支線道，上訴人
    丙○○竟疏於注意，未讓幹線道車先行，即貿然通過該岔路
    口致兩車發生碰撞，亦與有過失，業如上述，本院審酌上情
    ，認本件應減輕上訴人甲○○賠償責任二分之一。準此，依
    過失相抵原則，上訴人丙○○所得請求上訴人甲○○賠償前
    開損害之金額即為15,000元（30,000×50%＝15,000）。
八、綜上所述，上訴人丙○○請求上訴人甲○○給付15,000元，
    及自反訴狀繕本送達之翌日即96年11月3日起按年息5%計算
    之利息部分，為有理由，應予准許，至逾此部分之請求，為
    無理由，應予駁回。原審因而為上訴人丙○○一部勝訴、一
    部敗訴判決，並依職權分別酌定相當擔保金為准免假執行之
    宣告，核無不合。上訴人丙○○上訴為無理由，應予駁回。
九、本件事證已臻明確，兩造其餘主張陳述及所提之證據，經審
    酌後於本件判決結果無影響，爰不逐一論駁，附此敘明。
十、據上論結，本件兩造上訴均無理由，依民事訴訟法第436之
    1第3項、第449條第1項、第78條，判決如主文。
中    華    民    國    98    年    2     月    11    日
                 民事第二庭    審判長法  官  朱漢寶
                                     法  官  陳秀貞
                                     法  官  陳雯珊
以上正本係照原本作成。
本判決不得上訴。
中    華    民    國    98    年    2     月    11    日
                                     書記官  陳彥樺


司法院資訊處製作；財團法人民間司法改革基金會備份。
